【裁判字號】    98,訴,739
【裁判日期】    980709
【裁判案由】    分配表異議之訴
【裁判全文】
臺灣板橋地方法院民事判決               98年度訴字第739號
原      告  甲○○
訴訟代理人  崔駿武律師
被      告  合作金庫商業銀行股份有限公司
法定代理人  丙○○
訴訟代理人  乙○○
上列當事人間請求分配表異議之訴事件，經本院於民國98年6 月
25日言詞辯論終結，判決如下：
    主  文
原告之訴駁回。
訴訟費用由原告負擔。
    事實及理由
一、原告起訴主張：
  (一)被告以臺灣桃園地方法院民國92年6 月12日桃院祺民執十字
    第13509 號債權憑證（下稱系爭債權憑證）為執行名義，聲
    請對原告所有坐落臺北縣新莊市○○段379 地號土地、權利
    範圍4 分之1 暨其上同段425 建號即門牌號碼臺北縣新莊市
    ○○街47巷16弄15號2 樓房屋（下稱系爭不動產）為強制執
    行，經本院以97年度執字第35023 號清償債務強制執行事件
    為拍賣後獲得價金新臺幣（下同）2,660,000 元，並作成分
    配表，將系爭債權憑證所載債權列為第一順位抵押權擔保之
    優先債權受償2,070,012 元。然而，原告雖曾於民國81年間
    向被告借款1,800,000 元，並提供系爭不動產設定本金最高
    限額2,160,000 元之抵押權（下稱系爭抵押權）予被告以為
    擔保，惟其已於96年1 月3 日全數清償上開借款，是被告就
    系爭不動產享有抵押權擔保之優先債權額應僅餘360,000 元
    【計算式：2,160,000 －1,800,000 ＝360,000 】，其餘債
    權額均屬無優先權之普通債權，準此，本院97年執字第3502
    3 號清償債務強制執行事件所作成之分配表，將系爭債權憑
    證所載全部債權原本5,186,322 元均列入系爭抵押權所擔保
    之優先債權受償，自有違誤，爰依強制執行法第41條第2 項
    之規定，訴請判將被告應受優先分配之債權額減為360,000
    元。
  (二)對被告抗辯所為之陳述：
    1.民法第881 條之12規定，最高限額抵押權所擔保之原債權
      ，因該條第1 項所定各款事由之一而確定，其中除第5 款
      所定抵押權人聲請裁定拍賣抵押物之事由外，其餘6 款事
      由，要無債權人持確定終局判決聲請強制執行而確定者，
      故債權人持確定終局判決聲請強制執行，顯非民法第881
      條之12所定最高限額抵押權擔保之原債權確定事由之一。
      本件被告於本院97年度執字第35023 號清償債務強制執行
      事件中所執系爭債權憑證之原執行名義為臺灣臺北地方法
      院91年度訴字第8 號確定判決，並非以聲請拍賣抵押物之
      裁定為其執行名義，則系爭抵押權所擔保之原債權並未因
      而確定，故該債權憑證所列債權5,186,322 元，是否確為
      系爭抵押權所擔保之債權，即非無疑。
    2.又被告於81年間向原告借款時所簽署之抵押權設定契約書
      雖記載：「擔保範圍包括義務人、債務人對權利人（即抵
      押權人）合作金庫銀行現在（包括過去所負現在尚未清償
       ）及將來所負之借款、票據、保證、開發國內外信用狀
      、損害賠償等之一切債務」等語，惟其真意係以系爭抵押
      權擔保其向被告借貸1,800,000 元之債務，並無擔保其他
      借款或保證債務之意，然其對於上開定型化契約條款內容
      全無爭執或修改之權利，迫於現實壓力而不得不簽署，並
      不代表原告即同意該抵押權設定契約書之全部內容。
    3.再觀系爭債權憑證記載：「本院受理92年度執字第13509
      號債權人合作金庫銀行股份有限公司等二人與債務人甲○
      ○間給付借款強制執行事件，經執行結果：因債務人現無
      財產可供執行，致未能全部受償」等語，惟被告於91年間
      即就原告之所有不動產聲請假扣押，是其於92年間持臺灣
      臺北地方法院91年度訴字第8 號確定判決聲請強制執行時
      ，即已知悉原告名下有系爭不動產，卻未對該不動產聲請
      強制執行，足見被告亦不認為上開執行名義所列債權屬系
      爭抵押權所擔保之範圍，否則為何未於當時聲請拍賣抵押
      物求償？又被告於92年間取得系爭債權憑證後，經過5 年
      均未對原告所有之系爭不動產為強制執行，足使原告信賴
      該債權憑證所列債權並非系爭抵押權擔保之範圍，是被告
      待原告清償前向被告借款1,800,000 元之債務後，始主張
      上開債權為系爭抵押權效力所及，顯然有違誠信原則。
  (三)聲明：本院97年度執字第35023 號清償債務強制執行事件，
    對被告分配之債權額2,070,012 元應減為360,000 元。
二、被告則抗辯：
  (一)訴外人國寶國際企業有限公司（下稱國寶公司）前邀原告及
    訴外人張鎮南、高明德為連帶保證人，於89年11月30日向被
    告借款5,510,000 元，惟國寶公司於90年7 月15日即未依約
    還款，尚欠本金5,186,322 元及其利息暨違約金。而兩造簽
    訂之抵押權設定契約書載明為「最高限額抵押」，其他約定
    事項更載明：「擔保範圍包括義務人、債務人對權利人（即
    抵押權人）合作金庫銀行現在（包括過去所負現在尚未清償
    ）及將來所負之借款、票據、保證、開發國內外信用狀、損
    害賠償等之一切債務」等語，是當原告對被告負有連帶保證
    債務時，於最高限額之範圍內，自為系爭抵押權效力所及，
    擁有優先受償之權利。是原告前向被告借款1,800,000 元之
    債務雖已清償，但仍有上開保證債務未清償，故被告就該保
    證債務，於系爭抵押權擔保之最高限額範圍內，自擁有優先
    受償權，從而，原告主張被告僅在360,000 元範圍內有之優
    先受償權，顯與最高限額抵押權之法理有悖。
  (二)聲明：原告之訴駁回。
三、本院之判斷
  (一)原告主張其前於81年間向被告借款1,800,000 元，並提供系
    爭不動產設定系爭抵押權予被告以為擔保，嗣已全數清償完
    畢，惟被告仍以系爭債權憑證為執行名義，聲請對原告所有
    之不動產為強制執行，經本院以97年度執字第35023 號清償
    債務強制執行事件為拍賣後，列為第一順抵押權擔保之優先
    債權受償2,070,012 元等情，業據其提出系爭債權憑證、本
    院民事執行處強制執行計算書分配表、建物登記謄本、土地
    登記謄本、放款帳務資料查詢單、郵政跨行匯款申請書等影
    本各1 件為證（見本院卷第5 至11頁），且為被告所不爭執
    ，自堪信為真實。又被告抗辯訴外人國寶公司前邀原告及訴
    外人張鎮南、高明德為連帶保證人，於89年11月30日向被告
    借款5,510,000 元，惟於90年7 月15日即未依約還款，尚欠
    本金5,186,322 元及其利息暨違約金等情，已據其提出借據
    影本1 紙為憑（見本院卷第49頁），復為原告所不爭執，亦
    堪採信。再查被告前以原告積欠上開連帶保證債務為由，訴
    請原告給付其所保證之借款本金5,186,322 元及其利息暨違
    約金，經臺灣臺北地方法院以91年度訴字第8 號判決被告勝
    訴確定，嗣被告持該確定判決向臺灣桃園地方法院聲請對原
    告為強制執行，經該院以92年度執字第13509 號給付借款強
    制執行事件執行結果，因原告現無財產可供執行致未能全部
    受償，而核發系爭債權憑證予被告，此有系爭債權憑證影本
    及上開民事判決各1 件附卷可稽（見本院卷第5 至6 頁、第
    58至59頁），均堪認定。
  (二)又原告主張系爭債權憑證所載債權並非系爭抵押權擔保之範
    圍，且其提供系爭不動產設定系爭抵押權予被告，僅在擔保
    其向被告借貸18,000,000元之債務，並無擔保其他借款或保
    證債務之意思，況被告早已知悉其名下有系爭不動產，惟於
    92年間以臺灣臺北地方法院91年度訴字第8 號確定判決為執
    行名義向臺灣桃園地方法院聲請強制執行時，並未聲請拍賣
    系爭不動產，嗣取得系爭債權憑證後，經過5 年亦均未對系
    爭不動產為強制執行，顯見被告亦認為上開執行名義及系爭
    債權憑證所載債權並非系爭抵押權所擔保之範圍，亦足使其
    產生信賴，是被告待其清償前向被告借款1,800,000 元之債
    務後，始主張上開債權為系爭抵押權效力所及，顯然有違誠
    信原則等語，被告則以兩造簽訂之抵押權設定契約書其他約
    定事項即載明系爭抵押權擔保範圍包括原告對被告現在及將
    來所負之保證債務，則原告對被告既仍有連帶保證債務5,18
    6,322 元未清償，被告於系爭抵押權擔保之最高限額範圍內
    ，自擁有優先受償權等語資為抗辯。經查：
    1.按稱最高限額抵押權者，謂債務人或第三人提供其不動產
      為擔保，就債權人對債務人一定範圍內之不特定債權，在
      最高限額內設定之抵押權，民法第881 條之1 第1 項定有
      明文。是以最高限額抵押權所擔保者，係在一定範圍內之
      法律關係（即基礎關係）所不斷發生之債權，故抵押權存
      續期間內已發生之債權，雖因清償或其他事由而消滅，原
      訂立之抵押契約依然有效，嗣後在存續期間內陸續發生之
      債權，債權人仍得對抵押物行使權利（最高法院66年臺上
      字第1097號判例意旨參照）。本件原告於81年間向被告借
      款1,800,000 元時，提供系爭不動產設定予被告之系爭抵
      押權，乃屬最高限額抵押權之性質，此為兩造所不爭執，
      且觀諸卷附建物登記謄本、土地登記謄本、他項權利證明
      書、抵押權設定契約書暨其他約定事項之記載亦明（見本
      院卷8 至9 頁、第46至48頁、第53至55頁）。依該抵押權
      設定契約書「權利存續期限」欄填載：「自81年10月7 日
      起至101 年10月6 日止共10年」，「聲請登記以外之約定
      事項」欄記載：「2.設定原因：借款以及其他債務之擔保
      。3.如附件其他約定事項所載。」又附件其他約定事項第
      1 項明訂：「本抵押權設定契約書之擔保物提供人（即義
      務人）所提供之本抵押物，其擔保範圍包括義務人、債權
      人對權利人（即抵押權人）臺灣省合作金庫現在（包括過
      去所負現在尚未清償）及將來所負之借款、票據、保證、
      開發國內外信用狀、損害賠償等一切債務。」由此可知，
      兩造乃約定系爭抵押權係擔保存續期間內即自81年10月7
      日起至101 年10月6 日止，原告對被告基於借款、票據、
      保證等法律關係所發生之債務。至原告雖主張其係迫於現
      實壓力而不得不簽署上開定型化契約條款，並未同意該抵
      押權設定契約書之全部內容等語，惟上開抵押權設定契約
      書已載明系爭抵押權之設定原因為借款以及其他債務之擔
      保，復將前揭其他約定事項列為契約書之附件，並經原告
      在其上分別蓋章確認無訛，顯見原告確已同意前述契約條
      款；再衡酌前述契約條款雖係被告為與不特定多數消費者
      訂立同類契約而預先擬定者，然原告並未舉證證明各該條
      款有何違反消費者保護法關於定型化契約之規範而無效之
      情事，亦無對消費者即原告有顯失公平之情形，原告自應
      受該契約條款之拘束，是其抗辯其並無以系爭抵押權擔保
      除1,800,000 元貸款以外之其他借款或保證債務之意思等
      語，要無可採。
    2.承前所述，系爭抵押權係擔保原告在存續期間內對被告基
      於借款、票據、保證等法律關係所發生之債務，則依首揭
      說明，原告原向被告借款1,800,000 元之債務雖因清償而
      消滅，惟系爭抵押權之抵押契約依然有效，嗣後，原告在
      存續期間內為保證訴外人國寶公司之借款而對被告所負之
      連帶保證債務，仍屬系爭抵押權之擔保範圍，被告自得對
      抵押物即系爭不動產行使權利。至民法第881 條之12僅在
      規定最高限額抵押權所擔保之原債權不再繼續發生而告確
      定之各項事由，非謂最高限額抵押權必待各該事由發生後
      始得確定其所擔保債權之範圍，是原告主張被告持臺灣臺
      北地方法院91年度訴字第8 號確定判決或系爭債權憑證聲
      請強制執行，均非民法第881 條之12所定最高限額抵押權
      所擔保之原債權確定事由之一，並不發生原債權確定之效
      力等語，顯對上開法條規範有所誤會，從而，其執此主張
      前揭確定判決或系爭債權憑證所載債權無法確定即為系爭
      抵押權所擔保之範圍等語，自屬無據。
    3.又原告主張被告早已知悉其名下有系爭不動產，惟於92年
      間以臺灣臺北地方法院91年度訴字第8 號確定判決為執行
      名義向臺灣桃園地方法院聲請強制執行時，甚至取得系爭
      債權憑證後經過5 年，均未對系爭不動產聲請強制執行，
      卻待其清償前向被告借款1,800,000 元之債務後，始主張
      上開債權為系爭抵押權效力所及，顯然有違誠信原則等語
      ，被告則否認其所為強制執行行為有何違反誠信原則可言
      。按行使權利，履行義務，應依誠實及信用方法，民法第
      148 條第1 項定有明文。質之被告於91年間即以原告積欠
      前述連帶保證債務為由，向本院聲請對原告所有之系爭不
      動產為假扣押，此據本院調取91年度執全字第693 號假扣
      押執行卷宗查閱屬實，而其嗣於91年間對原告取得臺灣臺
      北地方法院91年度訴字第8 號確定判決此一執行名義後，
      復於92年間持之向臺灣桃園地方法院聲請對原告為強制執
      行，但因原告現無財產可供執行，而經該法院發給系爭債
      權憑證，迨至97年間始再向本院聲請強制執行原告所有之
      系爭不動產，此節亦均詳述如前，是被告自91年間取得上
      開確定判決之執行名義後，經過6 年左右之期間固均未實
      行系爭抵押權以滿足其對原告之前述連帶保證債權，惟被
      告自91年間對原告所有之系爭不動產聲請假扣押後，亦均
      未曾向法院聲請撤銷該假扣押裁定或撤回該假扣押之強制
      執行聲請，顯有繼續對原告所有之系爭不動產為強制執行
      之意，並無足使原告信任其已不欲行使權利之狀況，是被
      告於其連帶保證債權之請求權時效期間內實行系爭抵押權
      以為受償，自難認有何違反誠實信用原則之情事，因此，
      原告主張被告現今實行抵押權以受償前述連帶保證債權，
      有違誠信原則等語，亦非有據。
    4.按債權人或債務人對於分配表所載各債權人之債權或分配
      金額有不同意者，應於分配期日1 日前，向執行法院提出
      書狀，聲明異議；異議未終結者，為異議之債權人或債務
      人，得向執行法院對為反對陳述之債權人或債務人提起分
      配表異議之訴，強制執行法第39條第1 項、第41條第1 項
      前段分別定有明文。又債務人對於有執行名義而參與分配
      之債權人為異議者，僅得以有債權不成立或消滅、妨礙債
      權人請求之事由，提起分配表異議之訴，此據同法第41條
      第2 項、第14條規定甚明。本件兩造於81年間設定系爭抵
      押權時所簽署之抵押權設定契約書暨其他約定事項，既約
      明系爭抵押權為最高限額抵押權之性質，其擔保債權之範
      圍包括原告在存續期間內即自81年10月7 日起至101 年10
      月6 日止對被告基於借款、票據、保證等法律關係所發生
      之債務，則原告在該存續期間內為保證訴外人國寶公司之
      借款而對被告所負之連帶保證債務，仍屬系爭抵押權之擔
      保範圍，是本院97年度執字第35023 號清償債務強制執行
      事件就抵押物即系爭不動產為拍賣後，作成分配表並將系
      爭債權憑證所載之連帶保證債權列為系爭抵押權擔保之優
      先債權受償2,070,012 元，自屬正當。此外，原告並未舉
      證證明被告於上開強制執行事件中所持之執行名義有何債
      權不成立或消滅、妨礙債權人請求之事由，則其依強制執
      行法第41條第2 項規定提起分配表異議之訴，主張應將該
      強制執行事件對被告分配之債權額2,070,012 元減為360,
      000 元，即不應准許。
  (三)綜上所述，原告依強制執行法第41條第2 項規定提起分配表
    異議之訴，求為判命本院97年度執字第35023 號清償債務強
    制執行事件對被告分配之債權額2,070,012 元應減為360,00
    0 元，為無理由，應予駁回。
四、本件判決事證基礎已臻明確，兩造其餘主張、陳述及所提證
    據，暨攻擊、防禦方法，經本院審酌後，認與判決結果已無
    影響，爰不再一一論述，併予敘明。
五、結論：原告之訴為無理由，依民事訴訟法第78條，判決如主
    文。
中    華    民    國    98    年    7     月    9     日
                  民事第三庭    法  官  王瑜玲
以上正本係照原本作成
如對本判決上訴，須於判決送達後20日內向本院提出上訴狀
中    華    民    國    98    年    7     月    9     日
                                書記官  黃美雲


司法院資訊處製作；財團法人民間司法改革基金會備份。
